【裁判字號】    95,台上,5404
【裁判日期】    950929
【裁判案由】    違反毒品危害防制條例
【裁判全文】
最高法院刑事判決            九十五年度台上字第五四０四號
上  訴  人  甲○○
選任辯護人  吳俊昇律師
上  訴  人  乙○○
選任辯護人  曾肇昌律師
上  訴  人  丙○○
            丁○○
上列上訴人等因違反毒品危害防制條例案件，上訴人甲○○、乙
○○、丙○○不服台灣高等法院中華民國九十五年七月十一日第
二審判決（九十四年度上重訴字第二八號，起訴案號：台灣台北
地方法院檢察署九十三年度偵字第一二四八九、一二四九０、一
二四九一、一二四九二、一二七０六、一五０二九號），提起上
訴；上訴人丁○○部分，經原審法院於判決後依職權逕送審判，
視為被告已提起上訴，本院判決如下：
    主  文
原判決關於丁○○、甲○○、乙○○、丙○○部分撤銷，發回台
灣高等法院。
    理  由
本件原判決認定：上訴人丁○○於民國九十年十二月間，因贓物
案件，經台灣桃園地方法院判處有期徒刑三月確定，於九十一年
四月二十六日易科罰金執行完畢，仍不知悔改，其與上訴人甲○
○、張金滄（由檢察官另案偵查中）及泰國籍綽號「弟弟」、「
妹妹」、「阿熊（音）」等真實姓名年籍不詳之成年人，均明知
海洛因為中華民國毒品危害防制條例管制之第一級毒品，亦係行
政院依懲治走私條例第二條第四項所公告「管制物品項目及其數
額」甲項第四款之管制進出口物品，不得販賣、運輸及私運。因
甲○○、張金滄合夥在台灣及泰國等地開設禮品工廠，與泰國地
區從事毒品買賣集團之「阿熊（音）」、「弟弟」、「妹妹」等
人熟識，得知販入第一級毒品海洛因之管道。渠等於九十二年十
月間，透過友人引介認識丁○○後，因籌措營運資金，陸續向丁
○○商借約新台幣（下同）八十萬元，供作購置工廠營運所需之
車輛、原料資金費用，然因工廠營運狀況欠佳，無力清償借款。
丁○○為購入毒品販售營利；甲○○、張金滄為能清償債務及賺
取利益，遂於九十三年一月間起，共同基於販賣、運輸及私運管
制進出口物品即第一級毒品海洛因入境以牟利之犯意聯絡，研議
由丁○○出資四百二十萬元，自泰國販入三對（每對二塊、即六
塊）第一級毒品海洛因，甲○○、張金滄負責與渠等在泰國熟識
之「弟弟」、「妹妹」、「阿熊（音）」等人聯絡販入第一級毒
品海洛因，並負責毒品運入台灣地區後之收貨、交貨事宜，丁○
○同意事成後，給予甲○○、張金滄每塊海洛因二十萬元之酬勞
，甲○○、張金滄二人並以此牟利，謀議既定，三人遂分頭進行
。九十三年一月底起，丁○○陸續交付一百四十餘萬元為定金及
費用，由甲○○、張金滄於同年二、三月間，將上揭金額陸續攜
赴泰國交與「阿熊（音）」，為購買第一級毒品海洛因六塊之定
金，並議定「阿熊（音）」自泰國曼谷以國際郵包寄送內夾藏第
一級毒品海洛因之祭祀用跪毯方式，將所購之毒品運入台灣，扣
除往來泰國花費，計支付「阿熊（音）」定金一百二十萬元。嗣
於九十三年六月底，甲○○、張金滄謀議以介紹人可得五萬元之
代價、收貨人可得二十萬元之代價，而由張金滄出面委託有運送
第一級毒品海洛因犯意聯絡之上訴人乙○○，再由乙○○引介有
運送毒品犯意聯絡之上訴人丙○○，提供其位於台北市○○○路
四號十六樓之十五住處，為收件地址，並虛擬王安貴之名義為收
件人，以規避風險，乙○○、丙○○均因施用第一級毒品海洛因
而經濟拮据，需款孔急，決定挺而走險，乃允張金滄所請。同年
七月初甲○○、張金滄接獲泰國「弟弟」、「妹妹」、「阿熊（
音）」等人之通知，已經以王安貴為收件人姓名、丙○○上址住
處為收件地址，寄出內夾藏數量約十塊第一級毒品海洛因之祭祀
用跪毯三條，多出之四塊係補償甲○○、張金滄，交付定金後遲
未收到貨品即毒品海洛因之損失，並要求甲○○、張金滄等人隨
時留意收貨。俟同年七月八日，甲○○接獲毒梟「弟弟」通知前
揭夾藏海洛因之包裏將於同年月九日運抵台灣之訊息，甲○○、
張金滄即於同日下午七時許，與丁○○在桃園縣八德市○○路○
段「焢肉大王」小吃店內見面（另有不知情之翁耀輝、劉育誌二
人參與餐會），甲○○告知丁○○所購買海洛因將郵寄到貨之情
形，並取得丁○○交付十七萬元，其中十五萬元（餘款二萬元供
作花費）供支付乙○○、丙○○收取海洛因毒品之頭款。七月九
日上午張金滄撥打0000000000號電話給預先交付乙○○聯絡使用
之0000000000號行動電話，基於共同偽造印章、偽造私文書之犯
意聯絡，通知乙○○偽刻「王安貴」之印章，準備簽收包裹，乙
○○即於九日上午九時許，至台北市○○街與昆明街口某文具行
，請不知情且姓名不詳之成年男子，刻製「王安貴」之印章一枚
，並交由丙○○準備提領包裹。甲○○於同年月九日上午十時許
，洽商不知情到場幫忙載貨之翁耀輝（經原審判決無罪確定），
各自駕車前往台北市○○○路四號十樓之一乙○○住處前等待收
貨。同日上午十一時二十分，不知情之中華郵政股份有限公司台
北郵局郵件處理中心郵務士，將上揭內藏海洛因之包裏（係紙箱
，內以祭祀用跪毯三條夾藏九十八包海洛因）運送至台北市○○
○路四號大樓昆明街出口處，丙○○即持偽造「王安貴」之印章
，在郵務士交付之國際快捷郵件妥收執據上，偽造「王安貴」之
印文二枚以偽造收受包裹之妥收執據私文書，再交還郵務士而行
使，表示係「王安貴」本人簽收前揭包裏，足以生損害王安貴及
中華郵政股份公司。丙○○、乙○○收妥包裹後正欲攜入大樓電
梯間時，為在場監控之法務部調查局高雄市調查處、北部機動組
之緝毒幹員，當場逮捕，復在上址大樓昆明街出口處階梯，逕行
拘提欲到場收貨、載貨之甲○○、翁耀輝二人。並在上揭查扣之
郵寄包裹紙箱一個內，查獲夾藏在三條祭祀用跪毯內，以塑膠袋
分裝之第一級毒品海洛因共計九十八包（不含包裝袋驗餘淨重三
一一七．九五公克，純度百分之六一．七七，純質淨重一九二五
．九六公克）及偽造之王安貴印章一枚等情。因而撤銷第一審關
於論處上訴人丁○○販賣第一級毒品罪刑部分之判決，改判仍論
上訴人丁○○以共同販賣第一級毒品，累犯罪，處無期徒刑，並
為相關從刑之諭知；並維持第一審論處上訴人甲○○共同販賣第
一級毒品罪，處無期徒刑；上訴人乙○○、丙○○共同運輸第一
級毒品罪，處乙○○有期徒刑拾貳年，丙○○有期徒刑拾年，並
均為相關從刑諭知部分之判決，駁回該上訴人甲○○等三人在第
二審之上訴，固非無見。
惟查：（一）九十二年二月六日修正公布，同年九月一日施行之
刑事訴訟法第二百八十七條之二規定：「法院就被告本人之案件
調查共同被告時，該共同被告準用有關人證之規定」、同法第一
百五十八條之三規定：「證人依法應具結而未具結者，其證言不
得作為證據」。原判決援引上訴人丁○○之供述作為其餘上訴人
等不利認定之論據之一，惟原審於九十五年六月二十七日審理時
，未依上開規定適用人證之調查程序，使其立於證人之地位依法
具結而為陳述，遽以其供述，作為本件其餘上訴人等人論罪之證
據，其所踐行之訴訟程序，並非適法。（二）毒品危害防制條例
第十九條第一項關於沒收之規定，係採義務沒收主義；故凡犯同
條例第四條至第九條、第十二條、第十三條或第十四條第一項、
第二項之罪者，其供犯罪所用之物或因犯罪所得之財物，如為犯
人所有，均應諭知沒收，法院無審酌之餘地。本件公訴人聲請就
0000000000、0000000000、000000
0000號行動電話宣告沒收，原判決雖以以該行動電話係供平
日通訊之用，非供運輸毒品直接所用之物，因認毋庸為沒收之宣
告（見原判決第十七頁）。惟上訴人等四人究竟有無以上開電話
供本件販賣或運輸第一級毒品所用？如曾以之供販賣或運輸毒品
所用，何以非屬供犯罪所用之物，原審未予剖析明白，已不足據
為適用法律之基礎。再上訴人甲○○於第一審法院供稱：「……
聯絡電話0000000000，這支電話都是我在使用，『妹
妹』是以這支電話與我聯絡。」云云（見一審卷(一)第二十八頁）
，並於法務部調查局北部機動工作組詢問時供稱：「（問：請問
該三支手機為何人所有？門號為何？）該三支手機確為我持有，
該三支手機門號分別為0000000000、0000000
000、0000000000號」等語（見九十三年度偵字第
一二四九二號卷第五頁背面至第六頁）。如果所供無訛，該00
00000000電話，應係上訴人甲○○持以販賣毒品所用之
物，苟該行動電話亦係上訴人甲○○所有，依前開規定，自應併
予沒收，原審未遑深入究明，或於判決內說明不予沒收之理由，
難謂無證據之調查未盡及判決理由不備之違法。（三）按除刑事
訴訟法有特別規定外，已受請求之事項未予判決，或未受請求之
事項予以判決者，其判決當然為違背法令，同法第三百七十九條
第十二款定有明文。本件檢察官起訴書記載：「……嗣於九十三
年六月底，張金滄以介紹人獲取五萬元之代價、收貨人獲取二十
萬元之代價，委託知情之被告乙○○仲介知情之被告丙○○提供
其位於台北市○○○路四號十六樓之十五為收件地址後，被告丁
○○、甲○○、張金滄與『弟弟』、『妹妹』、『阿熊（音）』
等人，旋於九十三年七月初，議妥以郵寄內含祭祀用跪毯夾藏海
洛因之包裏，並以『王安貴』為收件人姓名等方式運輸海洛因來
台……」等情。其犯罪事實已指明上訴人丁○○就以「王安貴」
為收件人姓名之方式運輸海洛因來台部分之犯行，亦有犯意聯絡
外，公訴人於第一審法院九十四年二月十八日審理時並補陳上訴
人等有行使偽造私文書罪之犯行（見一審卷(二)第四０七頁背面、
四一０頁），原判決僅論處上訴人丁○○係犯毒品危害防制條例
第四條第一項之販賣、運輸第一級毒品罪及懲治走私條例第二條
第一項之私運管制物品進口罪（原判決第十頁倒數第一、二列）
，對該起訴之上訴人丁○○共同偽造私文書罪部分，未予論處，
復未說明不予審理之理由，亦難謂無判決不備理由之違誤。（四
）原判決於事實欄記載：「……乙○○即於（九十三年）九日上
午九時許，至台北市○○街與昆明街口某文具行，請不知情且姓
名不詳之成年男子，刻製王安貴之印章一枚……」等情（原判決
第四頁第九至十一列），認定上訴人乙○○利用不知情之人偽刻
印章，惟於理由內就上訴人乙○○利用該不知情之人偽刻印章，
是否構成間接正犯，並未有所說明，亦有判決理由不備之違誤。
（五）科刑判決認定事實所憑之證據，須與卷內之證據資料互相
適合，且其前後理由亦須相互一致，否則即有判決理由矛盾之違
法，自足構成撤銷之原因。原判決理由壹之一雖說明：上訴人甲
○○對上開事實坦承不諱云云，惟上訴人甲○○於原審審理時否
認其犯行，辯稱：「第一我不是買方、也不是賣方，我是中間的
翻譯過程的人……我是當泰方和丁○○的翻譯，我懂一些泰國話
；第二我不認識丙○○、乙○○，是我朋友張金滄找他們的，他
們二人不是我叫他們弄的，台灣收包裹的地址都不是我找的，乙
○○、丙○○兩個我都不認識。」「我不是買方、也不是賣方，
我是替他們翻譯的，另外偽造文書這部分，我也不曉得……」「
我不是買方、賣方，我只是中間的翻譯，刻印的事我也不知道」
各等語（見原審卷(二)第五十、五十四、五十九頁），原判決認定
上訴人甲○○於原審坦承犯行，即與卷內證據資料不符。以上或
為上訴意旨所指摘，或為本院得依職權調查之事項，應認原判決
關於丁○○、甲○○、乙○○、丙○○部分有撤銷發回之原因。
據上論結，應依刑事訴訟法第三百九十七條、第四百零一條，判
決如主文。
中    華    民    國  九十五  年    九    月  二十九  日
                      最高法院刑事第六庭
                          審判長法官  林  增  福
                                法官  邵  燕  玲
                                法官  張  清  埤
                                法官  陳  世  雄
                                法官  陳  朱  貴
      本件正本證明與原本無異
                                      書  記  官
中    華    民    國  九十五  年    十    月    五    日
                                                      v


司法院資訊處製作；財團法人民間司法改革基金會備份。
